【裁判字號】    87,訴,2816
【裁判日期】    890816
【裁判案由】    損害賠償
【裁判全文】
臺灣高雄地方法院民事判決  八十七年訴字第二八一六號
    原      告  丁○○
    訴訟代理人  任進福律師
    被      告  甲○○
                              （現於台灣高雄監獄高雄分監服刑）
    被      告  許國覲        .
    被      告  乙○          .
右當事人間請求損害賠償事件，經本院刑事庭以八十七年度附民字第四四○號移送而
來，本院判決如左：
    主    文
被告甲○○、許國覲應連帶給付原告新台幣玖拾柒萬元及自民國八十七年十二月三十
一日起至清償日止按年息百分之五計算之利息。
被告甲○○、許國覲、乙○應連帶給付原告新台幣佰陸拾萬元及自民國八十七年十
二月三十一日起至清償日止按年息百分之五計算之利息。
訴訟費用由被告甲○○、許國覲連帶負擔千分之二百十二，餘由被告甲○○、許國覲
、乙○連帶負擔。
本判決第一項於原告以新台幣拾貳萬元供擔保後，得假執行；但被告甲○○、許國
覲於假執行實施前以新台幣玖拾柒萬元為原告預供擔保後，得免為假執行。
本判決第二項於原告以新台幣壹佰貳拾萬元供擔保後，得假執行；但被告甲○○、許
國覲、乙○於假執行實施前以新台幣佰陸拾萬元為原告預供擔保後，得免為假執行
。
    事    實
甲、原告方面：
一、聲明：除假執行擔保金額外，如主文所示。
二、陳述：
  (一)緣丙○○因經濟情況欠佳，不便向人借貸，竟夥同被告甲○○共謀詐財，並推由
    甲○○持丙○○借自不知情之黃建祥所簽發、付款人皆為彰化銀行東高雄分行、
    發票日為民國八十四年四月三十日及同年五月三十日、票據號碼為ＤＮ0000
    000號及ＤＮ0000000號、金額各為新台幣（下同）四十五萬元及五十
    二萬元之支票二張，於八十四年三月底，與被告許國覲二人共至高雄縣岡山鎮○
    ○路五十八號，向許國覲曾共同就讀小學之舊識即原告丁○○借款，被告甲○○
    與許國覲明知上開兩張票據為非經交易之支票，卻仍向原告佯稱該票據係其二人
    向黃建祥仲介房屋所得之客票，藉此製造此票據確有支付能力之假象以取信原告
    ，使原告陷於錯誤，如數將九十七萬元借予二人（下稱第一次借款）。其中詐得
    之四十五萬元由甲○○交給黃建祥轉交給丙○○，另五十二萬元則由甲○○直接
    交給丙○○；嗣於八十四年四月底某日，丙○○仍再次推由被告甲○○、許國覲
    、乙○與時任代書丙○○之配偶蔡秀惠至上揭原告家中，提出房屋合建契約書，
    向原告借款並佯稱：乙○係建設公司之董事長，因與屏東縣恆春鎮某地主合建房
    屋須預繳保證金，藉此表現被告等人係從事正當生意，日後必有償債之能力，並
    提供高雄市○○段○○段四四五號土地及其上建號第七六九號之建物各一筆，設
    定四百八十萬元之第二順位抵押權予原告，另將被告乙○所當場簽發、付款人為
    泛亞銀行高雄分行、發票日為八十四年六月二十四日、面額為四百萬元、並經被
    告甲○○、許國覲背書之支票一紙交予原告，致原告陷於錯誤，以月利率百分之
    五為基準，預扣二個月利息後，共借予被告等人三百六十萬元（下稱第二次借款
    ）。詎上開三張支票屆期經提示皆不獲付款，迭經催討，被告等人均置之不理、
    避不見面，原告始知受騙。嗣向台灣高雄地方法院檢察署提出告訴後，歷偵審程
    序，並經臺灣高等法院高雄分院以八十七年度上易字第二七三○號判決判處被告
    等人共同詐欺，被告甲○○處有期徒刑十月、被告許國覲處有期徒刑八月、緩刑
    三年及被告乙○處有期徒刑八月，而確定在案。
  (二)按因犯罪而受損害之人於刑事訴訟程序得附帶提起民事訴訟，對於被告及依民法
    負損害賠償責任之人，請求回復其損害，前項請求之範圍依民法之規定；提起附
    帶民事訴訟，應於刑事訴訟起訴後第二審辯論終結前為之，刑事訴訟法第四百八
    十七條，第四百八十八條定有明文；又按因故意或過失不法侵害他人之權利者負
    損害賠償責任，故意以背於善良之方法，加損害於他人者，亦同。又數人共同不
    法侵害他人之權利者，連帶負損害賠償責任，民法第一百八十四條第一項，第一
    百八十五條前段定有明文。今被告等人共同詐欺原告，致原告陷於錯誤分別給付
    九十七萬元及三百六十萬元，被告等人顯已構成共同侵權行為，從而原告自得依
    據共同侵權行為之法律關係，請求被告許國覲、甲○○應連帶給付原告九十七萬
    元、被告許國覲、甲○○、乙○應連給付原告三百六十萬元及其法定遲延利息。
  (三)對被告抗辯之陳述：
  (1)被告等人詐欺之行為，業經臺灣高等法院高雄分院於八十八年三月三十一日以八
    十七年度上易字第二七三０號判決確定在案，是被告抗辯原告以未確定之刑事判
    決認定之事實為証據，而不能為不利被告之認定一節，顯然無據。
  (2)被告許國覲及甲○○二人持黃建祥所簽發之二張支票向原告借款時，有佯稱該支
    票係二人仲介房屋時收來之客票，因為這樣說較好借錢等情之事實，已據被告許
    國覲於偵查中供陳明確，嗣後被告甲○○、許國覲二人復與自稱係公司董事長之
    被告乙○及丙○○之妻蔡秀惠共謀借款，由蔡秀惠當場向原告提出一紙合建契約
    ，佯稱係公司與他人合建房屋，須繳保証金四百萬元等各節之事實，亦據被告許
    國覲於本院八十七年度易字第三五七二號刑事審理時供承明白，足見被告甲○○
    、許國覲、乙○三人確有對原告施用詐術之行為；再被告甲○○、許國覲二人若
    僅居介紹人之地位，何須於借款時應原告之請求在上開三張支票背書負連帶責任
    ，此益見被告甲○○、許國覲、乙○三人詐欺之犯行罪証明確，被告辯稱本件僅
    為民事債務不履行問題，不構成詐欺之侵權行為等情，顯然與事實不符。
  (3)另被告乙○與被告甲○○、許國覲及蔡秀惠，當場所提供給原告設定第二順位抵
    押權之房地，原係登記為被告丙○○之岳母蔡簡美玉之名義，因丙○○信用不佳
    ，為向銀行借款順利起見，乃將該房地之所有權先過戶給乙○，再以乙○名義提
    供給泛亞銀行設定第一順位抵押權，以借得一千五百萬元，乙○並因此而在該銀
    行支票存款往來約定書、開戶申請書及存款印鑑卡三紙書據上親自簽名，乙○均
    一再配合等情，亦為乙○所不否認，而借款當日被告甲○○、許國覲均在乙○簽
    發之上開支票背面背書，故自稱為公司董事長之乙○抗辯不知該票係其所簽發等
    語，亦屬無據。
三、證據：提出土地登記申請書、建物登記謄本、戶籍謄本、本院八十七年度易字第
    三五七二號刑事判決、臺灣高等法院高雄分院八十七年度上易字第二七三０號刑
    事判決、八十五年度雄簡字第二○三八號民事判決、八十五年度雄簡字第一一七
    九號開庭通知書及其裁定書、異議書及八十五度訴五九○民事判決等影本各一份
    為證。
乙、被告方面：
一、聲明：
  (一)請求駁回原告之訴。
  (二)訴訟費用由原告負擔。
  (三)如受不利之判決，請准予供擔保免為假執行。
二、陳述：
  (一)被告甲○○部分：
  (1)第一次借款時，被告甲○○僅向原告轉述丙○○所稱：該黃建祥所開立之支票係
    仲介得來之客票等語，被告甲○○實際上並不知道支票之真正來源。
  (2)被告甲○○於第二次借款時，雖形式上借款金額為四百萬元，惟於預扣三個月利
    息後，原告實際上僅借與被告三百四十萬元。至原告於借款時，不但已知乙○所
    提供之土地及其上之建物已設定第一順位之抵押權予泛亞銀行，並親自看過該土
    地及房屋，故原告是在評估所有情況下，仍認為乙○所提供之擔保物之剩餘價值
    足以清償債務，才會願意以該土地及房屋設定第二順位抵押權擔保而借款予被告
    ，原告並無陷於錯誤。
  (3)被告甲○○與許國覲雖持支票，欲向原告借取同面額之款項，並以該支票為借款
    之憑證，故縱支票屆期未兌現，仍屬民事債務不履行之問題，被告並無故意以不
    實之事項，陷原告於錯誤，而有詐欺之行為，且被告並未取得任何好處，足認被
    告並不知情，純係被丙○○所利用。
  (二)被告許國覲部分：
  (1)系爭第一次及第二次借款皆係因被告甲○○與丙○○欲透過被告許國覲當介紹人
    ，被告許國覲始出面向原為舊識之原告借款，惟被告許國覲並未得到任何利益；
    又被告許國覲係基於朋友之情誼，始於票據上簽名。至被告甲○○、乙○與丙○
    ○於借款當時尚有經營公司，惟被告許國覲並不知道渠等之真實經濟狀況。
  (2)兩次借款時，被告等人皆係欲借用票面之金額，原告皆有預扣三個月之利息，利
    率則以月息百分之四計算，惟第一次原告實際借款之金額，被告許國覲並不知悉
    ，至第二次實際上原告僅借三百六十萬元。
  (3)第一次借款時，雖然被告甲○○曾經告訴被告許國覲，若向原告說明該支票係仲
    介所得來之票，較易借錢等語，惟被告甲○○本即在從事仲介；至第二次借款時
    ，雖被告甲○○當時確有有稱呼被告乙○為董事長，且被告許國覲與被告甲○○
    亦曾向原告稱借錢係為到屏東縣恆春鄉車城鎮繳納合建之保證金等語，惟被告許
    國覲並無詐欺之意圖，況原告既然曾親自去觀察過系爭設定抵押之房地，原告亦
    應無陷於錯誤之虞。實乃被告許國覲並不知整個事件係騙局，所有情事皆係經由
    甲○○所轉述者。
  (三)被告乙○部分：被告乙○未於最後言詞辯論期日到場，惟據其以前所提之書狀及
    陳述略為：
  (1)被告乙○係受丙○○之託，才將原為蔡簡美玉名義下之不動產，信託登記為被告
    乙○所有，乙○並不知有任何借款事宜；至系爭四百萬元之支票則係丙○○借用
    被告乙○之名義而於銀行開立乙存帳戶並申請支票使用；惟被告乙○於知悉丙○
    ○以該信託房屋向泛亞商業銀行設定一千五百元之抵押權時，依銀行作業程序，
    須抵押物所有權人於該銀行設立帳戶以便作為貸款出入之依據等利害關係後，即
    向該銀行申請更換印章，防止丙○○再度冒用被告之支票，故被告乙○之支票僅
    被冒用、簽發使用七張，足證被告乙○係為丙○○所利用，而被告乙○從未簽發
    系爭四百萬元之支票使用。
  (2)再被告乙○係為使原告取得抵押權，始基於被信託登記所有權人之地位出面辦理
    抵押權，實難因此即認被告乙○有何不法意圖，並進而以詐欺之行為，而有侵害
    原告之權利。
  (3)原告於第二次借款時，即知該系爭房地已有第一順位抵押債權設定在先，且依當
    時房地產之價值，系爭房地亦確有再設定第二順位抵押債權之價值存在，此均為
    原告所明知及可得調查之事項；至被告乙○自始即未與許國覲共同向原告佯稱因
    為與恆春地主合建房屋，欲繳納保證金等情事，被告乙○與其他被告對於原告並
    無共同侵權行為。
丙、本院依職權調閱臺灣高雄地方法院檢察署八十五年度偵字第二三一七○號、八十
    六年度偵緝字第一三○六號偵查卷、本院八十七年度易字第三五七二號刑事卷、
    臺灣高等法院高雄分院八十七年度上易字第二七三○號刑事卷宗。
    理    由
一、本件被告乙○經合法通知，無正當理由未於言詞辯論期日到場，核無民事訴訟法
    第三百八十六條所列各款情形，爰依原告之聲請，由其一造辯論而為判決。
二、本件原告主張：丙○○與被告甲○○、許國覲、乙○共謀向原告詐財，於八十四
    年三月底，推由被告甲○○與許國覲持由黃建祥所簽發之支票二張，至原告住所
    處借錢，並向原告佯稱該票據係其二人向黃建祥仲介房屋所得之客票，使原告陷
    於錯誤，如數將九十七萬元借予二人；另於八十四年四月底某日，丙○○再推由
    被告甲○○、許國覲、乙○與代書蔡秀惠至原告家中，向原告借款並佯稱：乙○
    係建設公司之董事長，因與屏東縣恆春鎮某地主合建房屋須預繳保證金，並提供
    高雄市○○段○○段四四五號土地及其上建號第七六九號之建物各一筆，設定第
    二順位抵押權予原告，另將被告乙○所當場簽發、面額為四百萬元之支票一紙交
    予原告，致原告陷於錯誤，並於預扣二個月利息後，借予被告等人三百六十萬元
    。詎上開三張支票屆期經提示皆不獲付款，原告始知受騙。嗣因原告提出告訴，
    經偵審程序，終據臺灣高等法院高雄分院因此以八十七年度上易字第二七三○號
    判決判處被告等人共同詐欺，被告甲○○處有期徒刑十月、被告許國覲處有期徒
    刑八月、緩刑三年，及被告乙○處有期徒刑八月，而確定在案。被告等人共同詐
    欺原告，致原告陷於錯誤分別給付九十七萬元及三百六十萬元，被告等人已構成
    共同侵權行為，從而原告自得依據共同侵權行為之法律關係，請求被告許國覲、
    甲○○應連帶給付原告九十七萬元、被告許國覲、甲○○、乙○應連帶給付原告
    三百六十萬元及其法定遲延利息等語。
三、被告甲○○則以實際上其並不知道第一次借款九十七萬元時所持支票之真正來源
    ；至第二次借款三百四十萬元時，則係原告認乙○所提供之擔保物之剩餘價值仍
    足以清償債務，才會借款予被告，原告並無陷於錯誤，故縱使嗣後三張支票屆期
    未獲兌現，仍屬民事債務不履行之問題，其並無故意以不實之事項，陷原告於錯
    誤，而有詐欺之侵權行為，其亦未因此取得任何好處，純係遭丙○○所利用等語
    置辯；被告許國覲則稱辯：其僅為系爭九十七萬元與三百六十萬元借款之介紹人
    ，純係基於朋友之情誼，始於票據上簽名，並未因此得到任何好處，亦不知整個
    事件皆係騙局，而所有告知原告之語則皆係經由被告甲○○所轉述，故其並無任
    何詐騙行為等語；被告乙○則另以系爭四百萬元之支票係遭丙○○所冒用，其並
    不知任何借款事宜，而於第二次借款時，僅係為使原告取得抵押權，始基於被信
    託登記所有權人之地位出面辦理抵押權，實難因此即認其有何侵害原告之詐欺行
    為等語置辯。
四、被告甲○○與許國覲共同基於詐欺之概括犯意，先於八十四年三月底某日持由黃
    建祥所簽發之支票二張，至原告住處佯稱借錢，得款後即將借得之四十五萬元交
    予黃建祥轉交給丙○○、五十二萬元則由被告甲○○直接交予丙○○。另被告甲
    ○○、許國覲、乙○與蔡秀惠亦共同基於上開犯意再於八十四年四月底某日，持
    由被告乙○所簽發之支票一張，至原告處佯稱借款，並提供高雄市○○段○○段
    四四五號土地及其上建號第七六九號之建物各一筆，設定第二順位抵押權予原告
    ，後將借得之款項交予乙○轉交予丙○○；被告甲○○、許國覲並背書於上開三
    張支票，以資取信於原告。詎三張支票屆期經提示皆不獲付款，原告始知受騙；
    及被告等人並因此經臺灣高等法院高雄分院以八十七年度上易字第二七三○號判
    處共同詐欺，而確定在案等情，業據原告提出土地登記申請書、建物登記謄本、
    戶籍謄本、本院八十七年度易字第三五七二號刑事判決、臺灣高等法院高雄分院
    八十七年度上易字第二七三０號刑事判決影本各一份為證，並經本院依職權調閱
    上開刑事案件案卷核閱無誤，且為兩造所不爭執，堪信為真實。
五、經查被告甲○○、許國覲於第一次借款時，明知黃建祥所開立之支票係丙○○所
    借用，而非仲介所得之客票，卻仍持之向原告詐騙，致原告陷於錯誤，如數交付
    九十七萬元予被告。蓋因：
  (一)系爭黃建祥所簽發、付款人皆為彰化銀行東高雄分行、發票日為八十四年四月三
    十日及同年五月三十日、票據號碼為ＤＮ0000000號及ＤＮ000000
    0號、金額為四十五萬元及五十二萬元之支票二紙，係丙○○向黃建祥所借用，
    而非被告甲○○、許國覲與丙○○仲介房屋所得一節，業據證人黃建祥於本院八
    十七年七月九日於八十七年度易字第三五七二號案調查期日中證述屬實，且為被
    告甲○○與許國覲所不否認，應堪認為真實。而被告甲○○與許國覲雖辯稱其等
    並不知道支票之真正來源，且並無詐騙原告之意思，然被告許國覲於本案八十九
    年四月二十八日調查期日亦自承「是甲○○告訴我說是仲介的票，比較好借錢」
    等語，可見被告甲○○、許國覲應知該面額四十五萬元及五十二萬之支票，確非
    屬經交易得來之客票，縱被告甲○○確為從事仲介房屋一職，亦無法為此合理之
    推論。
  (二)自甲○○將借得之四十五萬元交予黃建祥轉交給丙○○（此可參臺灣高雄地方法
    院檢察署八十五年度偵字第二三一七○號卷第一一五頁）一情觀之，甲○○於借
    款之前確已知黃建祥與丙○○有密切之關係，該張票據顯非仲介得來之客票，故
    甲○○辯稱僅係轉述丙○○所稱該黃建祥所開立之支票係仲介得來之客票，而無
    詐騙之意等語顯非可採。況被告甲○○與許國覲係向原告佯稱該支票係二人共同
    仲介房屋之差價，而非稱是丙○○仲介得來之客票，可證被告甲○○與許國覲確
    知該支票非經交易而取得。又參以被告甲○○與許國覲為了得到原告之信任，自
    願於系爭票據上簽名背書等情可知，被告甲○○、許國覲明知黃建祥所開立之支
    票係丙○○所借用而非仲介所得，卻仍持之向原告借款，陷原告於錯誤，如數交
    付九十七萬元，被告甲○○、許國覲確有詐欺原告之行為，縱被告二人並無得到
    任何好處，其結論亦為相同。
六、復查被告甲○○、許國覲與乙○第二次借款時，確以乙○係建設公司之董事長，
    因與屏東縣恆春鎮某地主合建房屋須預繳保證金等不實事項告知原告，藉此表現
    被告等人係從事正當生意，日後必有償債之能力，並提供高雄市○○段○○段四
    四五號土地及其上建號第七六九號之建物各一筆，設定四百八十萬元之第二順位
    抵押權予原告，及交付被告乙○所簽發、被告甲○○、許國覲為背書之面額為四
    百萬元之票據予原告，藉以取信原告，致原告陷於錯誤，始如數交付三百六十萬
    元，蓋因：
  (一)原告所主張被告甲○○、許國覲與乙○第二次借款時，確以與屏東縣恆春鄉車城
    鎮某地主合建房屋須預繳保證金等語告知原告，另被告甲○○、許國覲於借款當
    時確稱呼被告乙○為「周董」，並將乙○介紹給原告認識等情，既為被告所不爭
    執，堪信為真實。
  (二)被告許國覲既辯稱甲○○自稱為牧師，又不識乙○，則應知甲○○與乙○並無從
    事任何建築業，卻仍稱呼乙○為周董，並與甲○○、乙○共同向原告佯稱該筆借
    款，係為支付三人與地主合建房屋之保證金，故被告許國覲、甲○○、乙○顯有
    以不實事項告知原告，致原告陷於錯誤之情事。況被告甲○○、許國覲若僅為丙
    ○○借款之介紹人，何須於借款時，於系爭支票背書負連帶責任，可知柒等辯稱
    是單純介紹人，並無共謀詐欺之語，實屬無據。
  (三)被告乙○所提供原告設定第二順位抵押權之上開房地，原係登記為丙○○岳母之
    名義，惟因丙○○信用不佳，為能順利向銀行借款，始過戶該房地之所有權予乙
    ○，再以乙○名義提供給泛亞銀行高雄分行設定第一順位抵押權，乙○並因此而
    在該銀行支票存款往來約定書、開戶申請書及存款印鑑卡三紙書據上簽名一節，
    業據被告乙○所不爭執，並有該銀行八十七年七月二十四日（８７）泛高發字第
    一一七三號函暨附件及土地登記謄本附本院八十七年易第三五七二號卷可稽洵屬
    真實；再參以被告乙○於八十五年度偵字第二三一七○號案八十五年十一月十九
    日偵訊時所述「丙○○說要借錢，所以要辦成我的名字；丙○○說有買賣過可借
    得較多的錢」等語，可知被告乙○實一再配合丙○○各項借款事宜，對於丙○○
    之經濟狀況不佳、系爭房地之實際剩餘價值不高等情，皆應有所瞭解。況被告甲
    ○○亦稱該四百萬元之支票係乙○當場所簽發，並經被告甲○○、許國覲於該支
    票上為背書簽名，則被告乙○一再辯稱不知該張支票係以其名義所簽發，純係遭
    丙○○所盜用等情，即不足採；再查被告乙○既辯稱其係為使原告取得抵押權，
    始基於被信託登記所有權人之地出面辦理抵押權，卻仍與被告甲○○、許國覲向
    原告稱系爭借款，係為支付保證金，且對於被告甲○○與許國覲介紹其為建設公
    司董事長一事，於借款當時又不加以否認，足認被告乙○亦與其他被告有共謀詐
    財之不法意圖，並以不實之事項告知原告，使原告陷於錯誤。
  (四)被告許國覲於本院八十九年一月三日準備程序中自認於第二次借款時，原告於預
    扣利息後，僅借予被告三百六十萬元一節，可證被告甲○○辯稱僅借得三百四十
    萬元之語，應係甲○○所誤認，併此敘明。
七、按因故意或過失，不法侵害他人之權利者，負損害賠償責任；又數人共同不法侵
    害他人之權利者，連帶負損害賠償責任，民法第一百八十四條第一項前段、第一
    百八十五條定有明文。本件被告等人以前揭詐欺之方法，共同向原告佯稱借款，
    致原告陷入錯誤，而分別交付九十七萬元及三百六十萬元，已如前述，是被告等
    人所為，顯已構成侵權行為甚明。從而原告本於上開規定，請求被告甲○○、許
    國覲應連帶給付原告九十七萬元及自起訴狀繕本送達翌日即八十七年十二月三十
    一日起至清償日止，按年利率百分之五計算之法定遲延利息，暨請求被告甲○○
    、許國覲、乙○應連帶給付原告三百六十萬元及自起訴狀繕本送達翌日即八十七
    年十二月三十一日起至清償日止之法定遲延利息，洵屬有據，應予准許。
八、兩造陳明願供擔保，聲請宣告假執行，或免為假執行，經核並無不合，爰酌定相
    當之擔保金額宣告之。
九、另丙○○部分，雖經刑事庭裁定移送本庭，惟丙○○刑事訴訟尚未經判決，移送
    乃於法無據，另以函送原刑事庭處理，附此敘明。
十、結論：本件原告之訴，為有理由，依民事訴訟法第三百八十五條第一項、第七十
    八條、第八十五條第二項、第三百九十條第二項、第三百九十二條，判決如主文
    。
中      華      民      國    八十九    年      八      月    十六      日
                              臺灣高雄地法院民事第二庭
~B審判長法官  謝靜雯
~B法      官  洪文慧
~B法      官  林靜梅
右為正本係照原本作成。
如對本判決上訴，須於判決送達後廿日內向本院提出上訴狀。
中      華      民      國    八十九    年      八      月    十六      日
~B法院書記官  陳國榮


司法院資訊處製作；財團法人民間司法改革基金會備份。
